【裁判字號】    88,訴,4887
【裁判日期】    920603
【裁判案由】    損害賠償
【裁判全文】
臺灣臺北地方法院民事判決  八十八年度訴字第四八八七號
    原      告  甲○○
    訴訟代理人  王偉凡律師
    被      告  丁○○
    訴訟代理人  乙○○
                吳謹斌律師
    被      告  丙○○○    住台北市○○區○○街三十五號四樓
                戊○○      住台北市○○區○○街一二二號
    右  二  人
    訴訟代理人  蔡慧玲律師
                顧定軒律師
右當事人間請求損害賠償事件，本院判決如左：
    主      文
原告之訴及假執行之聲請均駁回。
訴訟費用由原告負擔。
    事      實
甲、原告方面：
壹、聲明：
一、被告丁○○、丙○○○、戊○○應連帶給付原告新台幣（下同）八十五萬一千一
    百元及自民國八十六年八月廿三日起至清償日止，按年息百分之五計算之利息。
二、被告丁○○、丙○○○、戊○○應連帶自八十八年八月十一日起至墳墓遷移停止
    占用土地之日止，按月連帶給付原告一萬四千一百八十五元。
三、願供擔保，請准宣告假執行。
貳、陳述：
一、本件系爭台北市○○區○○段一小段三一九、三一九─二、三一九─三、三一九
    ─四、三一九─五、三一九─六、三一九─七、三一九─八地號及興泰段三小段
    五三七、五三七─一、五三八、五三八─一、五三八─二、五三八─三地號等土
    地原為原告之母林陳鶯、被告丁○○及訴外人陳木火所共有，詎被告丁○○、陳
    木火等未經共有人同意，將共有之土地提供他人設置墳墓、收取高額價金（被告
    丁○○擅自提供土地供他人濫葬一事，業據台灣高等法院以九十年度上更（一）
    字第一一三○號判決被告丁○○有罪確定在案。嗣原告之母於八十五年間逝世，
    原告因繼承而取得系爭土地之所有權，與被告被告丁○○、陳木火同為系爭土地
    之共有人，被告丁○○及訴外人陳木火所為上開行為損害原告之權利，構成民法
    第一百八十四條第一項前段、第一百八十五條第一項之侵權行為，依法應連帶負
    損害賠償責任。另其等因無權占用系爭土地，並將之提供他人設置墳墓、收取高
    額價金而受有利益，致原告及其他共有人受有損害，亦構成同法第一百七十九條
    之不當得利，依法應返還其等所得利益；而被告陳林柳月及戊○○為原共有人陳
    木火之繼承人，故依法應與被告丁○○連帶賠償原告之損害，並返還所受之不法
    利益。
二、本件損害金額及不當得利利益返還之計算，係以相當於土地租金之利益為準，依
    土地法第一百零五條準用同法第九十七條之規定，土地租金最高得以土地申報總
    價之百分之十為年租金，本件土地申報地價今為總價七千六百五十九萬八千九百
    九十元，原告土地持分之四十五分之一，換算其土地持分總價為一百七十萬二千
    二百元，以年租金百分之十計算，即每年十七萬二百二十元，因租金法定請求權
    時效為五年，向前追溯五年為八十五萬一千一百元，被告此後並應每月支付一萬
    四千一百八十五元至返還土地時為止。
三、本件依台北市政府社會局製作之濫葬墳墓清冊以觀，系爭土地上墳墓大部分係在
    六十年以後設置，其中多數甚至設置在七十六年以後，而原告祖父陳藝在五十一
    年即已去世，不可能同意六十年後才埋葬墳墓之設置；至原告之母長達十八年全
    身癱瘓臥病在床，平常未與被告丁○○、陳木火往來，被告丁○○並在法院調查
    中屢次陳述不認識原告及其母林陳鶯，足見原告之母絕未同意將系爭土地供他人
    作墳墓使用。原告之父母分別在七十六年元月間、八十五年七月廿五日過世，卻
    均未埋葬在本件系爭土地上，如原告及父母若知家中即有墓地，斷無可能還將自
    己墳墓埋葬他處，足證原告父母對土地遭他人竊佔濫葬一事毫不知情。又系爭土
    地上之墳墓姓氏諸多，其設置時間多為近十餘年內，被告稱均為早年設置之祖墳
    ，此與事實完全不符。
四、被告丁○○在警訊中曾供稱：「因我住在私人墓園附近，所以我處理以方便為原
    則，由我立據出借，至於金額部份由我大哥陳木火處理。」等語坦承與陳木火私
    自經營墓園。刑事同案被告蔡添財在警方偵訊中亦供稱：「我只知丁○○有寫同
    意書給墓主後我才能建造，每坪新台幣壹萬伍仟至貳萬元不等」、「因為墳墓均
    由邱創濤管理：：」。蔡添財在偵查中又供稱：「（土地）是向陳木火、丁○○
    買的。」。訴外人王淑蓉（即刑家歷代佳城墳墓之墓主）於在警訊中供稱：「我
    公公刑達鏞死亡時，我找我朋友蔡添財（年籍略）那裡可安葬，蔡某介紹其親戚
    丁○○認識，並向丁○○借葬建造墳墓，我是連墳墓共花新台幣貳拾萬元左右，
    土地部份丁○○有讓我用之土地使用證」、「（丁○○提供土地有無收費？）沒
    有收費，建墳墓一起算所以我不知道。」等語，訴外人魏均平、陳家利在刑案調
    查中均明確證稱向造墓者取得由被告丁○○具名之土地使用同意書，且其住家即
    位於系爭土地出入通道旁，喪家出入墓園，必須經過被告丁○○之住宅，是被告
    丁○○對於系爭土地設置墓園乙事，絕非毫不知情，被告丁○○及陳木火確有未
    經共有人之同意管領系爭土地，將土地提供他人設置墳墓之行為。
五、本件被告丁○○及陳木火佔用土地之全部作為墓園使用，僅餘墳墓與墳墓間之小
    通道供通行之用，目前系爭土地上早已為墳墓佔滿，絕非如被告所辯尚有空地，
    台北市政府之測量圖對於墳墓之數量及位置，分布情況亦與實際狀況不合。原告
    起訴主張自起訴起向前追訴溯五年相當於租金利益之不當得利請求乃係依時效規
    定所致，並非認被告等係自八十三年始負有返還不當得利之責任，故系爭墓地何
    時興建並非問題，被告丁○○所辯顯係誤導，不足採信。
參、證據：提出文山區○○段○○段三一九、三一九─二、三一九─三、三一九─四
    、三一九─五地號及興泰段三小段五三七、五三八、五三八─一、五三八─二、
    五三八─三地號土地登記謄本、剪報、丙○○○戶籍謄本、土地價金記算表、台
    北市殯葬管理處北市二字第三八四九號函、台北市政府社會局北市社七字第八八
    二六三七四七○○號函、北市社七字第八八二五三六○六○○號函、台灣臺北地
    方法院檢察署檢察官八十九年度偵字第九六五○號起訴書、台北市政府警察局文
    山第二分局偵訊筆錄、台灣臺北地方法院檢察署訊問筆錄、台灣高等法院九十年
    度上更（一）字第一一三○號刑事判決、最高法院檢察署函、偵訊筆錄、遺產稅
    繳清證明書、（第三一九、三一九─一、三一九─二、三一九─三）地籍圖、第
    一三九一號存證信函、土地使用證各一件、土地讓渡證明存根二件、系爭土地墳
    墓清冊（含照片四十一幀）二份、照片一二二幀為證，並聲請訊問證人邱創滋、
    調閱系爭土地違規設置墳墓案件資料、丁○○竊佔案件刑事卷宗、現場履勘。
乙、被告方面：
壹、被告丁○○部分：
一、聲明：
（一）、原告之訴及假執行之聲請駁回。
（二）、如受不利之判決時，願供擔保，請准免予假執行。
二、陳述：
（一）、兩造所有台北市○○區○○段一小段三一九、三一九－二、三一九－三、三
        一九－四、三一九－五地號及興泰段三小段五三七、五三八、五三八－一、
        五三八－二、五三八－三地號等土地係兩造共有，原告持分四十五分之一，
        被告持分六分之一，均係先祖父母及陳氏兄弟早期辛苦經營所留下，惟自國
        民政府遷台後，即一直被國軍佔為軍事架設炮台、碉堡、作戰網塔及指揮隧
        道等之用，迄今仍係蟾蜍山軍事禁建區，故除被告現住舊有農舍及已廢除之
        豬舍及倉儲外，並無其他經濟效益及價值可言。兩造先祖父母因病故而安葬
        於上開土地或親朋好友「寄嗅」（即安葬）共有地上，均屬國人落葉歸根及
        風水撿骨之習俗，其中被告之三位兄長及二位兄嫂外，其餘均係先祖父母自
        日據時代起已讓出使用之墓園，亦有一些遠親之子孫，因墓園老舊，在近年
        來回來重新修建，故被告顯無將共有土地出賣供人設置墳墓或收取高額價金
        之情事。而陳氏家族及國人一般習俗均採家長制，上述將共有土地供自己祖
        先或親朋好友設置墳墓，均係大房先祖父母所決定，百年來，陳氏歷代祖先
        均係如此，被告係四房，並無決定設置墳墓與否之權利，且原告持分僅四十
        五分之一而已，其餘共有空地、林地尚多，本件所設置墳墓，顯未超過原告
        所有四十五分之一之持分額，況各共有人本其所有權之作用，對於共有物之
        全部，均有使用、收益權，另本件又「無分管」土地之協議，被告丁○○顯
        未涉嫌竊佔共有土地而擅設墳墓，故原告請求侵權損害賠償，顯然無據。
（二）、原告起訴追溯五年之損害賠償及爾後每月之不當得利，依法應屬無據，蓋因
        八十三年以前，兩造先祖父母究竟設置墳墓多少，而八十三年以後，又設置
        多少墳墓未明，其中有無買賣情形，何人所賣，賣與何人，墳墓價金多少，
        其中是否有僅修建之墳墓多少，原告對此並未舉證證明。且被告係四房，並
        無設置墳墓之決定權，況自日據時代迄今，該等墳墓並非被告所決定設置之
        ，其損害與設置墳墓二者間對被告而言，並無相當之因果關係，原告對被告
        顯難謂有損害賠償之請求權存在。又損害應以實際墳墓損害多少為準，原告
        未舉證以實其說，卻將「損害金」相當於「土地租金」之利益而計算已有未
        合，且共同人之土地先祖父母並未將所有之土地均設有墳墓，尚有林地、空
        地甚多，原告豈可將所有共有之土地面積依申報地價計算，故原告所請以相
        當於土地租金之利益為準計算其損害，依法不合。被告丁○○為系爭土地共
        有人，並非無權占有之人，且該等祖先墳墓，非被告決定設置，被告丁○○
        又無買賣或收取高額價金受有利益之情形，核與民法第一百七十九條不當得
        利之要件並不相當，故原告請求被告每月連帶給付一萬四千零八元至停止占
        用土地日止，應屬無理。
（三）、又依台北市政府社會局2.14.北市社七字第八九二○九八六六○○號函檢送
        本件系爭台北市○○區○○段一小段三一九等五筆及同區○○段○○段五三
        七等五筆地號設墳案相關資料（系爭土地十筆之所有權人持分登記日期表、
        土地登記謄本、土地所有權狀、土地使用分區及公共設施用地証明表、台北
        市殯葬管理處函、土地複丈成果圖附設墳圖及設墳歷代祖先列表、歷代祖先
        設墳照片）以觀，足証被告丁○○並未違規及濫設墳墓。蓋因：
    １、兩造系爭共有土地，計二萬餘平方公尺，除部分在三一九地號土地上設置祖
        先及親朋好友之墳墓外，其餘三一九之二、之三、之四、之五及五三七、五
        三八、五三八之一、之二、之三尚有「空地」「林地」甚多，且被告係四房
        ，並無決定設置墳墓之權，亦未使人設置墳墓，他人可否安葬於此地，均由
        先祖父母及原告養父等人所決定，原告主張被告等使人濫葬之墳墓，達四百
        餘座一節，並非實在。兩造共有土地上，除先祖及親朋好友之墳墓外，另有
        台北市政府之公墓、李姓地主之福壽墓園，被告堂兄弟早年供給市政府之公
        墓及他姓地主之墳墓均係毗鄰而立，且為合法，系爭土地上之墳墓姓氏雖多
        ，但大部分均係先祖及親朋好友所寄葬，顯非濫葬，亦與被告無關。
    ２、依土地使用分區及公共設施用証明書之說明二：申請地是否涉及軍事禁（限
        ）建及是否在國家公園區域範圍內，應由主管機關認定。又有關都市計劃各
        種管制規定，概依都市計劃公告圖及說明書辦理記載，益証主管機關檢送本
        件設墳資料，被告等尚無違規之處，設墳系爭土地係兩造先祖共同設墳，共
        同使用，原告亦在系爭地上使用，設墳時，均互相照會，互相使用之，顯無
        違規及濫設墳墓之情事。
    ３、台北市政府2.14.北市社七字第八九二○九八六六○○號函暨附件呈案「照
        片及附表」，表列共九○八個墳墓，大部分均係八十三年以前的，八十三年
        以後的僅一○四個，占九分之一，另待查不明者，有二四五個，此等墳墓究
        否違規不明，且原告共有地持分僅四十五分之一，被告持分六分之一，兩造
        既未分割，又無分管之事實，均係先祖共同設置之墳墓，被告究竟有何侵權
        行為之損害賠償？原告未能舉証以實其說，被告未無權占有，何來不當得利
        之可言 。
（四）、至原告雖主張系爭土地三一九之一至之四地號土地墳墓計一四九個墳墓，另
        五三七、五三八之一至之三號土地共列九十四個墳墓，係由被告丁○○等交
        由訴外人邱創滋、邱創濤二人私設墓園云云，惟查，上述所列墳墓八十三年
        以後之墳墓者，三一九之一至之四地號土地僅廿一個，占14/100，另五三七
        、五三八之一至之三號土地九個，占0.9/100，其餘系爭土地另有空地、林
        地及軍事佔用地，原告竟以系爭土地全部面積計算相當於全部土地租金之利
        益為其損害賠償，於法不符。且被告丁○○係四房，無決定設置墳墓與否之
        權利，系爭土地係由大房先祖父母決定，之後，只要親友病故，則由所有共
        有人會同設置墳墓，無人會阻止或有竟見，退步言，縱認被告丁○○有同意
        提供土地予他人設置墳墓，亦係延襲系爭土地向來之使用方式，並無為自己
        不法利益之意圖，原告指稱由被告丁○○交他人私設墓園，顯係誣控。
（五）、按墳墓設置管理條例第二十七條規定：意圖營利，違反第六條規定擅自設置
        公墓者，始處三年以下有期徒刑，核被告丁○○並非行為人，亦無涉嫌犯罪
        ，顯無侵害原告之權益。另案刑案檢察官以八十九年度偵字第一二五三八號
        提起公訴認「邱創濤等擅自設置『福壽墓園』公墓十三座，蔡添財設置四座
        墳墓」，均係違反上開條例而提起公訴，惟經本院函台北市殯葬管理處查明
        福壽墓園係公墓或私人墳墓事，該處函復福壽墓園係未立案私人墓園，並非
        公墓。及據台北市殯葬管理處9.北市字二字第三八四九號函：「說明二
        、另有關函囑查明本案墓地經管人及造墓商基本資料等，均因無現場違規施
        作之事實，故無法提供」，有該函一紙可稽，足証被告丁○○等並無違法擅
        自設置「福壽墓園」公墓，因依前揭規定，被告丁○○應為不罰而不應負民
        事責任。被告丁○○另因刑事竊佔等案件部分，前經台北地方法院八十九年
        度易字第二四八六號及台灣高等法院九十年度上訴字第一九九九號均諭知：
        「丁○○無罪」。嗣雖經台灣高等法院九十年度上更（一）字第一一三○號
        將原判決關於丁○○部分撤銷改判，其「違反墳墓設置管理條例，處有期徒
        刑三月，如易科罰金以三百元折算一日，緩刑三年」。但刑事判決並無當然
        拘束民事訴訟之效力及刑事判決所為事實之認定，於獨立民事訴訟之裁判時
        ，本不受其拘束茲將該刑事判決違背法令之處，陳述於后：
    １、被告丁○○並無竊佔共有人或國有之土地，亦未擅自設置公墓，亦未將該共
        有土地交與邱創濤、邱創滋、蔡添財或他人設置公墓而收取高額價金之情事
        ，於刑事一審偵審、二審及發回更審，均足証明被告丁○○確未與邱氏二兄
        弟共同意圖營利，亦未向墓主收取費用牟利，其各歷審判決，均認無法證明
        被告丁○○究否收取多少之費用牟利，邱氏二兄弟亦各於歷審証明被告丁○○確未收取費用牟利。
    ２、刑事原判事實認：「顯考天賜陳公墓十三座及邢家歷代之佳城等四座墳墓，
        連續擅自在『福壽墓園』設置公墓」云云，惟查李姓地主「福壽墓園」並非
        在本件台北市○○區○○段三小段五三七等地號上，而係在另區五六○地號
        上且非「公墓」而係「私墓」，有台北市殯葬管理處及台北市○○段地籍圖
        一件可証。
    ３、台灣高等法院九十年度上更（一）字第一一三○號刑事判決理由一、（一）
        認：「丁○○於警訊時供承：『每戶喪家在使用墓地之時，均有經過我兄弟
        姊妹同意』『有寫借用條』『由我立據出借（土地）』『至於金額部分均由
        我大哥陳木火處理』」等語遽認丁○○有罪，顯屬「認定事實極端錯誤」及
        「適用法則不當」之違法，因(1)被告丁○○係四房，並無權決定設置墳墓與
        否之權利，雖有提供印章與陳木火，但設墳之事均係大房陳木火一人在處理
        及決定，核與被告丁○○無涉，故縱有同意設墳或出名立借條，亦無法証明
        係本件共犯，同理無法証明其與邱創濤、邱創滋、蔡添財有何犯意之連絡及
        行為分擔。(2)被告丁○○係台灣銀行總行工友，業有正當職業及固定收入，
        且於七十年間，另以養豬為副業，並得七十二年畜牧生產優良農戶獎，故被
        告丁○○純粹不管山上設墳之事，本件亦與其無干。至山上系爭地號是否設
        墳及種植竹木事宜，均由長房陳木火在處理，有台北地方法院公證聲請書、
        台北市景美區公所証明書及土地租用申請書各一件可証；而被告丁○○未參
        與設墳之事，亦未分取任何好處，亦經共有人林秀美、訴外人王淑蓉、邱創
        濤於刑事案件審理中証稱甚明，足証被告丁○○並非本件擅自設置公墓之共
        犯，至訴外人王淑蓉委請邱創濤更改墓碑年號收取工錢五百元顯與被告丁○○無關。(3)系爭土地係先祖同意族人設墳，被告丁○○等共有人從小就親自
        所見所知如此延襲方式及習慣，縱然祖先歿後，因習慣而有少部分他人續立
        墳墓，被告等共有人同意，亦非犯法。是台灣高等法院九十年度上更（一）
        字第一一三○刑事判決認定本件係被告丁○○有罪，其認事用法及採証，均
        核與卷証資料不符，亦與經驗法則相違。被告等並未將共有持分土地擅自交
        與他人設置墳墓而收取高額價金致損害原告之權益。
三、證據：提出照片九十三幀、臺北市○○段地籍圖、戶籍登記簿謄本、國防部部長
    辦公室第三處書函、開會通知、臺北市政府工務局土地區分使用及公共設施保留
    地證書、台北市殯葬管理處北市宇二字第九○六○○七四七○○號函、第三八四
    九號函、本院八十九年度易字第二四八六號刑事判決、台灣高等法院九十年度上
    訴字第一九九九號、九十年度上更（一）字第一一三○號刑事判決、台灣銀行總
    行函、獎狀、台北市文山區公所函影本、台北市政府環境保護局函、公證聲請書
    證明書（含讓渡房產等接管承諾書、領收證、台北市景美區公所證明、台北市日
    產土地租用申請書、地籍圖）陳許幼瀼渡證、地籍圖各一件、陳藝瀼渡使用證二
    件、陳許幼瀼渡使用證四件，並聲請訊問證人林秀美、陳文正、陳文雄、陳淑華
    。
貳、被告丙○○○、戊○○部分：
一、聲明：
（一）、原告之訴駁回。
（二）、如受不利之判決時，願供擔保，請准免予假執行。
二、陳述：
（一）、被告丙○○○、戊○○為陳木火之繼承人，陳木火並未同意他人於系爭土地
        上設置墳墓；況被告丙○○○之戶籍雖設於台北市○○區○○路一二二號，
        惟被告丙○○○於三十多年前即已遷居住於台北市○○街三五號三樓，且上
        開戶籍地之建物於十多年前已坍塌不堪居住，故數十年來對系爭土地並未曾
        聞問，又豈會擅將系爭土地交與他人設置墳墓，況而系爭十筆土地係屬於陳
        家祖先遺留給其後代子孫，被告丙○○○自嫁入陳家始，即對系爭土地一事
        毫無所悉，況且已歷經數代，所以繼承系爭土地之所有人甚多，因此對於系
        爭土地上遭人設置墳墓乙節，究竟何人所為實不知情，原告並未提出任何積
        極證據，以證實自己主張之事實為真實，僅憑被告丙○○○之戶籍設於系爭
        土地附近，即遽指被告丙○○○或被告先夫陳木火擅自交與他人設置墳墓收
        取高額價金，致損害原告利益，請求損害賠償，殊屬無據。而參諸訴外人邱
        創滋、林秀美、陳文雄之證詞，益證系爭土地已因歷經數代難已知悉誰負責
        管理，而於系爭土地上設置墳墓係需通知其他親戚共同決定，始可為之，且
        亦無原告所言，有收取高額價金之情事。復原告亦未提出任何積極證據，證
        實所主張之事實為真實，自難謂有損害賠償請求權存在，原告之請求，顯為
        無理。
（二）、況有關被告丁○○涉嫌竊占罪部分，業經高等法院九十年度上更（一）字第
        一一三○號判決無罪確定，至被告之被繼承人陳木火係於八十七年七月九日
        過世，其先前是否曾管理並提供設置墳墓乙節，被告丙○○○、戊○○確不
        知情，且系爭土地共有人陳文正、林秀美等人於刑事案件審理中均證稱該土
        地之共有人  (含原告之被繼承人林陳鶯)均未表示反對，原告遲至八十六年
        八月五日辦理繼承登記，始知該等土地係供人設置墳墓之事，然其既屬事後
        因繼承取得系爭土地之權利，即不能因此據以否定原共有人為共有土地之處
        分行為。另土地共有人林秀美、陳勝明、陳文雄、陳淑華、陳正源、陳文正
        、闕對等人亦書立證明書載明：台北市○○區○○段、興隆段系爭土地，係
        祖先同意他人設立墳墓，吾等共有人從小就親眼所見所知，祖先歿後，縱有
        人因長年習慣而續立墳墓，吾等共有人亦均無任何異議，完全同意等語（有
        刑事卷原審第一一五頁證明書）為證。又原告亦自承其母僅私下抱怨未獲徵
        詢而巳，惟依民法第八百一十九條第一項規定各共有人得自由處分其應有部
        分，退步言之，縱令被繼承人陳木火曾同意其應有部分之共有土地之處分，
        原非法所不許，況原告之母亦未曾有任何異議，原告應舉證陳木火有何其所
        指之侵權行為，且應舉證其所有之土地上之墳墓究竟有那一些係由陳木火私
        自同意設置者；再就其請求不當得利而言，被告之被繼承人陳木火既未曾收
        受價金，又非無權占有土地之人，何以須負不當得利返還之責，原告所請求
        顯無理由。
（三）、綜上所陳，被告等之被繼承人陳木火並無構成侵權行為自無損害賠償之責，
        更無收取高額價金亦非原告所持分土地之無權占有人，亦不負返還不當得利
        之義務，故原告之請求，殊為無據。又退步言，縱成立侵權行為，原告之請
        求亦罹於時效而消滅。
    理      由
一、按「訴狀送達後，原告不得將原訴變更或追加他訴。但有下列各款情形之一者，
    不在此限：：二請求之基礎事實同一者。三、擴張或減縮應受判決事項之聲明。
    ：：七、不甚礙被告之防禦及訴訟之終結者。」民事訴訟法第二百五十五條定有
    明文，本件原告於訴狀送達後，將追加同為陳木火繼承人之戊○○為被告，嗣復
    將原訴之聲明「一、被告丁○○、丙○○○、戊○○應連帶給付原告新台幣（下
    同）八十四萬四百七十元及自起訴狀繕本送達翌日起至清償日止，按年息百分之
    五計算之利息。二、被告丁○○、丙○○○、戊○○應連帶自八十八年八月十一
    日起至墳墓遷移停止占用土地之日止，按月連帶給付原告一萬四千零八元。」追
    加變更為「一、被告丁○○、丙○○○、戊○○應連帶給付原告新台幣（下同）
    八十五萬一千一百元及自民國八十六年八月廿三日起至清償日止，按年息百分之
    五計算之利息。二、被告丁○○、丙○○○、戊○○應連帶自八十八年八月十一
    日起至墳墓遷移停止占用土地之日止，按月連帶給付原告一萬四千一百八十五元
    。」，核原告所為，或因其主張之請求基礎事實同一，或屬擴張應受判決事項之
    聲明，且不甚礙被告之防禦及訴訟之終結，核與首揭規定尚無不合，應予准許。
二、本件原告起訴主張：本件系爭台北市○○區○○段一小段三一九、三一九─二、
    三一九─三、三一九─四、三一九─五、三一九─六、三一九─七、三一九─八
    地號及興泰段三小段五三七、五三七─一、五三八、五三八─一、五三八─二、
    五三八─三地號等土地原為原告之母林陳鶯、被告丁○○及訴外人陳木火所共有
    ，詎被告丁○○、陳木火等未經共有人同意，將共有之土地交與他人設置墳墓、
    收取高額價金，嗣原告之母於八十五年間逝世，原告因繼承而取得系爭土地之所
    有權，與被告等同為系爭土地之共有人，被告丁○○及訴外人陳木火所為上開行
    為損害原告之權利，構成民法第一百八十四條第一項前段、第一百八十五條第一
    項之侵權行為；另其等因無權占用系爭土地並將之提供他人設置墳墓收取價金，
    而受有利益，致系爭土地共有人受有損害，亦構成同法第一百七十九條之不當得
    利，而被告陳林柳月及戊○○為原共有人陳木火之繼承人，故依法應與被告丁○○連帶賠償原告之損害，並返還所受之不法利益等情。
三、被告(1)丁○○則以：系爭土地原告之應有部分為四十五分之一，被告丁○○之應
    有部分則為六分之一，均係先祖父母及陳氏兄弟早期辛苦經營所留下，惟自國民
    政府遷台後，即一直被國軍佔為軍事架設炮台、碉堡、作戰網塔及指揮隧道等之
    用，迄今仍係蟾蜍山軍事禁建區，故除被告現住舊有農舍及已廢除之豬舍及倉儲
    外，並無其他經濟效益及價值可言。兩造先祖父母因病故而安葬於上開土地或親
    朋好友「寄嗅」（即安葬）共有地上，均屬國人落葉歸根及風水撿骨之習俗，先
    祖父母自日據時代起已讓出使用之墓園，亦有一些遠親之子孫，因墓園老舊，在
    近年來回來重新修建，被告丁○○並無竊佔共有人土地，亦未擅自設置公墓，亦
    未將該共有土地交與邱創濤、邱創滋、蔡添財或他人設置公墓而收取高額價金之
    情事。而陳氏家族及國人一般習俗均採家長制，上述將共有土地供自己祖先或親
    朋好友設置墳墓，均係大房先祖父母所決定，百年來，陳氏歷代祖先均係如此，
    被告係四房，並無決定設置墳墓與否之權利，且原告持分僅四十五分之一而已，
    其餘共有空地、林地尚多，本件所設置墳墓，顯未超過原告所有四十五分之一之
    應有部分比例，況各共有人本其所有權之作用，對於共有物之全部，均有使用、
    收益權，另本件又無分管土地之協議，被告丁○○顯未涉嫌竊佔共有土地而擅設
    墳墓，故原告率斷請求侵權損害賠償，顯然無據。又縱認被告丁○○有同意提供
    土地予他人設置墳墓，然此亦係其延襲系爭土地向來之使用方式，並無為自己不
    法利益之意圖，原告指稱由被告丁○○交與他人私設墓園，顯係誣控。又損害應
    以實際墳墓損害多少為準，原告未舉證以實其說，卻將損害金逕依相當於土地租
    金之利益而計算，已有未合，且共同人之土地先祖父母並未將所有之土地均設有
    墳墓，尚有林地、空地甚多，原告豈可將所有共有之土地面積依申報地價計算，
    故原告所請以相當於土地租金之利益為準計算其損害，依法不合。再者，被告丁○○並無買賣或收取高額價金受有利益之情形，亦核與民法第一百七十九條不當
    得利之要件不相當，故原告請求被告丁○○返還所受之不法利益，亦無理由等語
    ；(2)丙○○○、戊○○則以：被告丙○○○、戊○○為陳木火之繼承人，陳木火
    並未同意他人於系爭土地上設置墳墓；況被告丙○○○之於三十多年前即已遷居
    住於台北市○○街三五號三樓，且上開戶籍地之建物於十多年前已坍塌不堪居住
    ，故數十年來對系爭土地並未曾聞問，又豈會擅將系爭土地交與他人設置墳墓，
    況而系爭十筆土地係屬於陳家祖先遺留給其後代子孫，況且已歷經數代，所以繼
    承系爭土地之所有人甚多，因此對於系爭土地上遭人設置墳墓乙節，究竟何人所
    為實不知情，原告並未提出任何積極證據，遽指被告丙○○○或被告先夫陳木火
    擅自交與他人設置墳墓收取高額價金，致損害原告利益，請求侵權行為損害賠償
    ，殊屬無據。況系爭土地共有人陳文正、林秀美等人於刑事案件審理中均證稱該
    等土地之共有人（含原告之被繼承人林陳鶯）均未表示反對設置墳墓之事，原告
    至八十六年八月五日辦理繼承登記，始知該等土地係供人設置墳墓之事，然其既
    屬事後因繼承取得系爭土地之權利，即不能因此據以否定原共有人為共有土地之
    處分行為。又依民法第八百一十九條第一項規定各共有人得自由處分其應有部分
    ，縱令被繼承人陳木火曾同意其應有部分之共有土地之處分，原非法所不許，被
    告之被繼承人陳木火既未曾收受價金，又非無權占有土地之人，自無須負不當得
    利返還之責。又退步言之，縱陳木火所為成立侵權行為，原告之損周賠償請求權
    亦罹於時效而消滅等語，資為抗辯。
四、經查，本件被告丁○○前與林陳鶯（即原告之被繼承人）、陳木火（即被告丙○○○及戊○○之被繼承人）均為系爭土地之共有人，訴外人陳木火、被告丁○○
    之應有部分均為六分之一，原告嗣因其母林陳鶯於八十五年七月二十五日逝世，
    依繼承之法律關係取得系爭土地有之應有部分四十五分之一，另被告丙○○○、
    戊○○之被繼承人陳木火於八十七年七月九日逝世等情，為兩造所不爭執，且有
    系爭土地登記謄本、陳木火戶籍謄本、系爭土地共有人明細表附台北市政府社會
    局北市社七字第八九二○九八六六○○號函足憑，堪信為真實。至原告主張被告
    丁○○及被告丙○○○、戊○○之被繼承人陳木火共同占用兩造共有之土地，供
    他人設置墳墓，收取價金，侵害原告權利，且向設置墳墓者收取價金，就超過彼
    等應有部分者，顯係無法律上原因，受有利益云云，則為被告所否認，且以前揭
    情詞置辯，是本件應審酌者厥為被告丁○○及被告丙○○○、戊○○之被繼承人
    陳木火是否共同占用系爭土地供他人設置墳墓收取價金，彼等所為是否不法侵害
    原告權利情事及是否無法律上之原因受有利益，致原告受有損害等項，茲分論如
    下：
（一）、按「民事訴訟如係由原告主張權利者，應先由原告負舉證之責，若原告先不
        能舉證，以證實自己主張之事實為真實，則被告就其抗辯事實即令不能舉證
        ，或其所舉證據尚有疵累，亦應駁回原告之請求。」最高法院著有十七年上
        字第九一七號判例可資參照。本件原告主張被告丁○○及被告丙○○○、戊○○之被繼承人陳木火共同占用兩造共有之土地，供他人設置墳墓，收取價
        金，不法侵害其權利，無法律上之原因受有利益，無非以：(1)原告祖父陳藝
        在五十一年即已去世，而依台北市政府社會局製作之濫葬墳墓清冊以觀，系
        爭土地上墳墓大部分係在六十年以後設置，其中多數甚至設置在七十六年以
        後，至原告之母長達十八年全身癱瘓臥病在床，平常未與被告丁○○、陳木
        火往來，絕未同意將系爭土地供他人作墳墓使用。原告之父在七十六年元月
        間過世，母親在八十五年七月廿五日過世，原告之父母過世後均未埋葬在本
        件系爭土地上，原告及父母若知家中即有墓地，斷無可能還將自己墳墓埋葬
        他處，足證原告父母對土地遭他人竊佔濫葬一事毫不知情；(2)被告丁○○在
        八十九年三月廿七日警方偵訊中供稱：「因我住在私人墓園附近，所以我處
        理以方便為原則，由我立據出借，至於金額部份由我大哥陳木火處理。」等
        語，坦承與陳木火私自經營墓園。訴外人蔡添財警訊中供稱：「我只知丁○○有寫同意書給墓主後我才能建造，每坪新台幣壹萬伍仟至貳萬元不等」、
        偵查中又供稱：「（土地）是向陳木火、丁○○買的。」。訴外人王淑蓉（
        墓主）在警訊中供稱：「蔡某介紹其親戚丁○○認識，並向丁○○借葬建造
        墳墓，我是連墳墓共花新台幣貳拾萬元左右，土地部份丁○○有讓我用之土
        地使用證」、訴外人魏均平（墓主）、陳家利（墓主）在刑案調查中均明確
        證稱向造墓者取得由被告丁○○具名之土地使用同意書，足以證明被告丁○○絕非毫不知情，被告丁○○及被告丙○○○、戊○○之被繼承人陳木火確
        有未經共有人之同意管領系爭土地，將土地提供他人設置墳墓之行為云云為
        據，唯查：
    １、「共有物，除契約另有訂定外，由共有人共同管理之。」民法第八百二十條
        第一項定有明文，是依此規定意旨，共有物如經共有人約定管理方式，則非
        必由共有人共同管理，自不待言。而所謂管理者，其方法不一，或由各共有
        人依其應有部分各佔有部分特定共有物而為使用收益、或按年輪流佔有全部
        共有物而為使用收益等，如共有物之管理方式業經共有人合意，且未違背強
        制禁止規定，自無不可。而查，本件系爭土地於原告祖父母（即被告丁○○
        及陳木火之父母）陳藝、陳許幼生前，即以之提供他人設置墳墓之用，陳藝
        、陳許幼死亡後，系爭土地先則由原告之父管理，原告之父死亡後，則由陳
        木火管理，用供他人設置墳墓，各共有人對上開共有土地之管理方式均同意
        ，原告之母林陳鶯亦未反對，至於被告丁○○則未管理系爭土地各節，有兩
        造不爭執之陳藝及陳許幼出具之讓渡證、讓渡使用證、九十年二月二十五日
        證明書（共有人陳文正、陳林蜜、陳淑華、陳正源、闕對、林秀美、陳勝相
        、陳文雄、陳文發出具者）等件在卷足憑，且經共有人林秀美、陳淑華、被
        告丙○○○之女陳勝相於本院八十九年度易字第二四八六號刑事案件審理中
        ，證述屬實，自堪信為真實。從而，本件系爭土地前即由原告祖父母以之提
        供他人設置墳墓使用，陳藝、陳許幼死亡後，各共有人對系爭土地先後由原
        告之父、陳木火管理，用供他人設置墳墓之管理方式均同意，原告之母就其
        配偶死後系爭土地係由陳木火管理之事顯已知悉各節，即足認定。另參酌原
        告及林陳鶯之子林鄧賜於本院八十九年度易字第二四八六號刑事案件審理中
        自稱：「我媽媽生前有埋怨該等土地都由陳家的人在處理，都沒有來徵詢我
        們的意見：：」、「：：但我母親沒有和陳家的人吵這個事情，或採取法律
        途徑。」（九十年三月二日訊問筆錄參照）等語，則原告之母生前若有異議
        ，衡諸常情，焉有數十年未加爭執之理，是原告空言主張其父母未同意系爭
        土地供他人設置墳墓云云，並無可採。
    ２、又被告丁○○否認有佔用系爭土地供他人設置墳墓，收取價金等語，核與系
        爭土地共有人之一林秀美（陳藝、陳許幼之女）於本院八十九年度易字第二
        四八六號刑事案件審理中證稱：「我是陳藝之女，臺北市○○區○○段、興
        隆段等十六筆土地日據時代就有設置墳墓，該墓在我父母去世後，由甲○○
        的父親管理，他死後才由陳木火管理，丁○○不管墓園，他是臺灣銀行的工
        友。」（見該案卷第二一二頁）等語相符；另參酌：(1)、王淑蓉（於系爭土
        地設置墳墓之墓主）於警訊中指稱被告丁○○出具土地使用證讓我使用墓地
        云云。惟其於本院八十九年度易字第二四八六號刑事案件審理中結證稱：「
        我沒有見過丁○○，不認識丁○○，設置我公公邢連鏞墳墓時，都由我父親
        接洽，我推測我父親認識丁○○，所以警訊時說是丁○○同意我們使用土地
        。」等語明確（該案卷第二○九至二一一頁參照），是訴外人王淑蓉於警訊
        中所稱顯屬推測之詞，自不得為被告丁○○不利之認定。(2)、另陳家利、魏
        均平（均係於系爭土地設置墳墓之墓主）於台灣高等法院九十年度上訴字第
        一九九九號刑事案件審理中亦證稱：「康美子是我媽媽。她是葬在台北市○○區○○段福壽墓園。因之前邱創濤在該墓園造墓，我們有去工寮問造墓之
        事，他說他可以幫我們問，我們就請他幫我們造墓：：我以一坪十萬元，共
        十坪花了一百多萬，請邱創濤幫我媽造墓，：：我有收到與此土地使用證類
        似的土地使用同意書，是邱創濤交給我的，當時上面已寫好立證人丁○○的
        字樣。」、「我母親也葬在台北市○○段福壽墓園內。這是我弟弟負責委託
        承造的：：土地使用同意書應該不是丁○○交給我的：：。我不認識丁○○
        ，造墳墓的錢不是交給丁○○，三、四十萬是交給邱創濤。」（該案卷九十
        年七月十七日訊問筆錄參照）等語，是訴外人王淑蓉、陳家利、魏均平既均
        證稱不認識被告丁○○，亦無交付被告丁○○設置墳墓所需費用，足見被告
        丁○○辯稱並未參與邱創濤、邱創滋、蔡添財三人設置墳墓之事，亦未向墓
        主收取任何款項，應堪採信。至於依訴外人陳家利、魏均平上開證言，雖可
        證明訴外人邱創濤為二人設置墳墓時，曾交付立證人為被告丁○○之土地使
        用證一事，惟「丁○○」名義土地使用證之真正為被告丁○○所否認，訴外
        人邱創濤就上開土地使用證非被告丁○○交付，係陳木火交付與伊，陳木火
        表示丁○○亦為共有人，遂以丁○○名義出具一事，則據其於台灣高等法院
        九十年度上訴字第一九九九號刑事案件審理中供陳綦詳（九十年七月十七日
        訊問筆錄參照），而觀諸該等土地使用證上立證人「丁○○」之筆跡，與被
        告丁○○於刑事偵審中歷次簽名之筆跡顯不相符，據此，被告丁○○辯稱土
        地使用證非伊出具等語，即非無據，原告徒執土地使用證（讓渡使用證）上
        立證人有丁○○之記載一節，遽謂被告丁○○有占用系爭土地，供他人設置
        墳墓，收取價金之事云云，尚嫌速斷。
    ３、又本件姑不論原告主張陳木火佔用提供兩造共有之系爭土地，供他人設置墳
        墓收取價金一事，為被告丙○○○、戊○○所否認，原告主張各情是否屬實
        ，已非無疑；況查本件系爭土地沿習兩造先祖之例向提供他人設置墳墓，原
        告祖父母陳藝及陳許幼（即丁○○、林陳鶯、陳木火之父母）去世後，系爭
        土地先由原告之父管理，原告之父死亡後，乃由陳木火管理，沿襲經共有人
        （包括原告之母林陳鶯）同意之管理方式，用供他人設置墳墓，已如前述，
        則陳木火縱有將系爭土地提供他人設置墳墓之行為，亦係依共有人合意之管
        理方式而為，自難認係對共有人權利之不法侵害。又被告丁○○縱依共有人
        合意之管理方式，將其所有之共有土地應有部分交陳木火管理，同意其出具
        土地使用同意書，於法亦無不合。從而，被告丁○○在警訊中縱曾為「因我
        住在私人墓園附近，所以我處理以方便為原則，由我立據出借，至於金額部
        份由我大哥陳木火處理。」之陳述，亦僅在表明其依共有人合意之管理方式
        任令陳木火管理系爭土地，尚不足執之以為對被告丁○○不利之認定。
    ４、次查，被告丁○○辯稱伊未收受價金利益等語，核與訴外人邱創濤於本院八
        十九年度易字第二四八六號刑事案件審理中陳稱「我都是請墓主去找陳木火
        。」「我只和陳木火聯絡。」、「陳木火去世後就沒有再興建墳墓。」（九
        十年三月二日訊問筆錄參照）、王淑蓉證稱：「選地、造墓都是和蔡添財接
        洽：：」、「丁○○我沒見過，不認識。」，蔡添財證稱：「我介紹墓主向
        陳木火借土地使用，：：當時是陳木火在管理。」（九十年三月二十三日訊
        問筆錄參照）等語相符，亦與訴外人陳家利陳稱：「（當時與邱創滋聯絡時
        ，跟你表明是地主，還是另外有地主）他只說墳墓是他作的，沒有提到地主
        的事。」、魏均衡陳稱：「（地主是誰）我們沒有接洽過。」（台灣高等法
        院九十年度上更（一）字第一一三○號九十一年一月四日訊問筆錄）、魏均
        平及陳家利並於台灣高等法院九十年度上訴字第一九九九號刑事案件審理中
        證稱：「（你們造墓的錢是否交給丁○○）不是。」（上開案卷第六十五頁
        參照）等語相合，是被告丁○○所辯未曾收受價金自足信為真實。至於訴外
        人黃原世英於台灣高等法院九十年度上更（一）字第一一三○號案件審理中
        雖曾到庭執土地讓渡證明存根（申請人魏均衡）證稱「（是否向丁○○購買
        土地建造墳墓）是，當時有二兄弟來。」「錢交給丁○○他們二兄弟。」（
        上開案卷第九十八頁、九十九頁、一○六頁參照）云云，惟為被告丁○○所
        否認，而其所證各語復與墳墓建造者邱創濤、蔡添財，及前揭土地讓渡證明
        存根申請人魏均衡所證各語不符，而陳氏二兄弟究指何人，亦未見其說明，
        是其證稱錢交給丁○○二兄弟云云，應係依土地讓渡證明存根上記載立證人
        係「丁○○」始為之推測，其所證各語，自難執之以為對原告有利之認定。
        此外，原告未舉證被告丁○○確有收取價金受有利益，逕依系爭土地有設置
        墳墓之事，即謂被告丁○○收價金，尚無可採。
    ５、末查，本件被告丙○○○、戊○○之被繼承人陳木火雖經訴外人蔡添財、邱
        創濤於刑事案件審理中陳稱系爭土地由其管理，唯就陳木火有無收取土地使
        用價金一事，訴外人蔡添財、邱創濤分別供稱：「我只收工資及材料的錢，
        每坪約六千到三萬元。」、「我只收工資及材料的錢，每坪約一五○○○到
        二○○○○元。」「（上開款項有無分配給地主）沒有，那是工錢及材料的
        錢，至於地主和墓主洽談時，有無收款，我不清楚。」等語，而於系爭土地
        設置墳墓之墓主均係與邱創濤、蔡添財接洽造墓及付款事宜，未與地主接洽
        ，則據王淑蓉、陳家利、魏均衡等人於本院八十九年度易字第二四八六號刑
        事案件、台灣高等法院九十年度上更（一）字第一一三○號刑事案件審理中
        證述屬實，則訴外人蔡添財、邱創濤既未代地主收取收取土地使用對價，而
        於系爭土地設置墳墓之墓主復均未與地主接洽、交付價金，據此，被告丙○○○、戊○○辯稱陳木火未收取價金受有利益等語，即非無據。況陳木火於
        該時為系爭土地之管理權人，已如前述，則其縱有向使用土地設置墳墓者取
        金之事，亦係依共有人管理契約而為，要難謂為無法律上之原因。是原告就
        此之主張，尚無可採。
五、綜上所述，原告未能證明被告丁○○及被告丙○○○、戊○○之被繼承人陳木火
    有何不法侵害其權利之行為及不當得利情事，從而，其依侵權行為、不當得利之
    法律關係，訴請被告丁○○賠償其損害及返還所受之利益，即嫌乏據，應與其假
    執行之聲請併予駁回。
六、本件因事證已臻明確，兩造其餘攻擊、防禦方法及所為之立證，經核與判決之結
    果不生影響，無庸逐一論述，併予敘明。
七、結論：原告之訴為無理由，爰依民事訴訟法第七十八條，判決如主文。
中      華      民      國    九十二    年      六      月      三      日
                                    民事第四庭  法      官  周玫芳
右為正本係照原本作成
如對本判決上訴，須於判決送達後廿日內向本院提出上訴狀
中      華      民      國    九十二    年      六      月      三      日
                                                法院書記官  郭麗琴


司法院資訊處製作；財團法人民間司法改革基金會備份。
